行　政　法　院　判　決　　　　　　　　　　　　　　八十八年度判字第六七五號
　　原　　　告　日商．東電化股份有限公司
　　代　表　人　乙○○
　　　　　　　　　　　　　　　　送達代收人　林志剛律師
　　訴訟代理人　林志剛　律師
　　　　　　　　陳和貴　律師
　　　　　　　　甲○○
　　被　　　告　經濟部智慧財產局（原經濟部中央標準局）
右當事人間因發明專利申請事件，原告不服行政院中華民國八十七年六月十八日台八
七訴字第三○四五二號再訴願決定，提起行政訴訟。本院判決如左︰
　　主  文
原告之訴駁回。
　　事  實
緣原告於民國八十四年七月六日以其「粉末冶金製磁心」係將含有鐵、鋁及矽之擬球
狀強磁性金屬粒子粉末與絕緣劑進行壓粉、鍛燒而成等情，向被告申請發明專利。案
經被告編為第00000000號審查，不予專利。原告修正申請專利範圍，申經再
審查結果，仍不予專利，發給八十六年四月二十五日台專（伍）○四○四八字第一
一五七一七號專利再審查審定書。原告不服，提起訴願、再訴願，遞遭決定駁回，遂
提起行政訴訟，茲摘兩造訴辯意旨如次：
原告起訴意旨略謂︰一、本案為有關粉末冶金製造之磁心之發明。本案發明之主要目
的是「為了降低粉末冶金磁心的磁心損耗，而使用無粉碎變形，氧量較少，保磁力低
之幾乎為球狀之噴霧粉末」，而這一點是很重要的。因此本案之磁心，係以含有鐵、
鋁、矽之擬球狀強（鐵）磁性金屬粒子粉末所構成之粉末與絕緣劑經壓型後燒結而成
。上述粒子之粒徑D為至um ，粒徑D１０為至６至um ，粒徑 D90為至100um；
其燒結溫度在 600 至800，擬球狀粒子係以氣體噴霧法製成，其長短徑之比在１至
２間。以上是本案之關鍵性製造相關參數，顯見本案發明實屬於現行專利審查基準所
規定之選擇發明中對參數條件加以數值上的界定而成之一種得予發明專利之發明。二
、被告認為本發明不具專利法第二十條第二項規定之進步性專利要件之理由，主要係
認為(1)、本發明與原處分引證之引證一之主成份相同，故技術特徵所界定主要成份之
球狀粒及粒徑分佈仍在習知之範圍；(2)、使用粉碎粉末製作磁心之目的在降低成本，
而非改良特性；(3)、磁心損耗係磁性材料物件之物理特性，並非利用自然法則之技術
思想之高度創作等三點。惟：(1)、引證一（即日本特開昭00－000000號案）
雖將氣體噴霧粉末粉碎成40-110um粒徑，但「因粉碎造成變形」，即使在氫中以90
0熱處理，其保磁力仍無法降低到 0.40e 以下（請參考下列之圖１係表示鐵、鋁、
矽合金粉末的粒徑與由VSM(TOEI製) 測得之粉末保磁力的關係）。由於本發明係使用
噴霧粉末，因無粉碎變形，因此保磁力低，而引證一之經粉碎之粉末係因粉碎變形，
保磁力無法降低。且依圖１可以很明顯得知，引證之粉碎粉末之保磁力為本發明氣體
噴霧粉末之保磁力的３－４倍(0.4-0.50e) ，因此引證一之粉碎粉末實質上無法作為
磁心來使用。此種不同之關鍵技術點，絕非被告所輕描淡寫的說「技術特徵所界定主
成份之球狀粒子粒徑分佈仍在習知的範圍」可以掩蓋的。若真為如此，則本發明顯著
效果如何發揮﹖現行之專利審查基準第一－二－二六頁即規定有「對已知發明或習知
技術內容中之某些參數條件，如組成、溫度等加以數值上（量）的界定而成之發明」
，而且該頁亦有「判斷此類發明是否為熟習該項技術者所能輕易完成時，應就所界定
之數值範圍與已知技術比較其結果，是否有特殊意義（即(1)同性質之功效之顯然的進
步或(2)產生不同性質之突出的技術特徵之情形）而定。」之規定。依此審查基準規定
之內容，併前述理由及數據，即可推得本發明為一較習知之發明更具有特殊意義之發
明，理當准予專利而無庸置疑。(2)被告另稱：「使用粉碎粉末製作磁之目的係在降低
成本，而非改良特性」乙節，以此觀點來認定本發明之目的，實為一錯誤之判斷。本
發明所使用之粉末冶金製磁心與一般粉末冶金製磁心之技術思想之基礎並不相同，一
般粉末冶金製磁心之目的，固然係為降低成本，但本發明使用粉末冶金製磁心之目的
，在降低磁心損耗。依原處分所引證之引證案製法，所製得之粉碎粉末的粉末冶金
製磁心，其磁心損耗為800-900Kw/m3，為本案發明所得數值的二倍以上，很明顯地，
本案在降低磁心損耗方面較引證案更為優異（請參考下列圖２）。下列之圖２係表示
使用以４種製作方法製得之不同平均粒徑之鐵、鋁、矽合金粉末之冶金製的磁心之磁
心損耗。即不論製法為何，隨著粉末粒徑降低，磁心損耗也會降低。而一般氣體噴霧
粉末其粒徑15-60um 狀態下，具有非常低之0.1-0.15Qe的保磁力，而圖２中15-60um
之氣體噴霧粉末其磁損耗非常低為400Kw/m3，但是粉碎粉末則為一倍以上之磁心損耗
。由上述內容得知，本發明與一般習知技術之技術思想基礎不同。同樣為粉末冶金磁
心，但習知技術僅推知可降低成本（如被告所稱），而決無法推至粉末之粒徑與磁心
損耗之相關性，即本發明具有非顯而易知性，為一具有進步性之發明。所謂「磁心損
耗」（即能量損耗）係指無法有效使用附加磁場之能源的損失，而經由鐵以熱形式向
外釋放。一般磁心損耗之原因，可分出以下三種，即(1)磁滯損耗、(2)渦電流損耗、及
(3)殘留損耗等三種，而磁心損耗即是此三種總和。其中磁滯損耗係因直流延滯現象引
起，渦電流損耗係因電磁感應產生的起電力引起，而殘留損耗為不屬於磁滯損耗或渦
電流損耗之其他一切損耗皆屬之。而此損耗現象即是引起磁壁共鳴、自然共鳴、擴散
共鳴、尺寸共鳴及大量發熱等現象之原因。本發明可大幅降低磁心損耗，即為大幅降
低前述不良之共鳴現象及其所產生之大量發熱現象，此顯著之效果豈是引證所可推知
之效果﹖(3)被告認為「磁心損耗係磁性材料物件之物理特性，並非利用自然法則之技
術思想之高度創作」乙節，在認定事實，實有問題。本發明將磁心損耗降至最低，使
所得粉末冶金製磁心其得以小型化，並可供各種小型化之電製品及其他必須品使用，
為一件提升科技文明之發明，絕非被告機關所稱「並非．．．利用自然法則之技術思
想之高度創作」，例如超電導體之發明，也僅是發明一物質使其在某一特定條件溫度
下使電流阻礙降至最低，而取得專利，甚至獲得諾貝爾獎；本發明也是在某種特定條
件下使磁心之損耗降至最低，使磁功能發揮極致，卻被稱為「非利用自然法則之技術
思想之高度創作」，實在不合理。須知利用「磁性材料之物理特性」，即為利用「自
然法則」，因為「磁性材料之物理特性」即為物之自然而有之特性，亦即為「自然法
則」。例如專利法第三十一條第一項第二款規定：「發明為物之發明時，專為利用該
物特性之物」的發明，得併案申請專利，即係承認利用物之特性所為之物的發明，即
為專利法上所稱之發明，如此，超電導體發明亦是利用物之物理特性的發明，是否在
台灣的專利審查上，應被冠上「僅為電流特性之利用，並非利用自然法則之高度創作
」而不予專利呢﹖事實上應該不是如此，而應認為利用物之物理特性，應屬於利用自
然法則之技術思想之高度創作才是。因此相同之事實不應有不同的結論，如此當可明
瞭被告所提否定原告之前述觀點絕非正確。三、原告在此必須說明的是，被告用以否
定本發明之引證，係原告於說明書中記載之先前技術之一，原告之發明係在參酌該先
前技術（即被告之引證）之後，經深入研究，方得到解決該先前技術之缺點而具有顯
著效果之本發明，今被告未重專利之精神以粗糙判斷方式，隨意取得原告為基礎
之習知技術，便據以否定本發明之進步性，不但違背現行專利審查基準第一－二－二
七頁「審查上應注意事項」第１點：「進步性之審查，不可逕用申請人引證的關聯性
最深的先前技術據以核駁」的規定，而且殊不知任何發明皆是由先前技術或知識所衍
生，若非如此，則何來眾多之發明專利，甚至如前述超電導體之發明，也只是續行他
人之實驗，再作改良而得之結果。此點原告不得不再三提出，以說明被告之錯誤理論
之所在。四、綜上所述，可知本案發明並未反專利法第二十條第二項規定而具有進步
性。至於本發明具備新穎性及產業上利用性，乃為被告自始即予默認而未有爭執者，
是以本案發明完全符合發明專利要件，依法應得准予發明專利，祈請大院詳審案情，
以保原告之權益，彰顯專利法第一條明定鼓勵及保護發明之立法宗旨。五、另原告願
將本案申請專利範圍第一－四項合併，使本案申請專利範圍更為縮限，以免被告有所
疑慮。為此請求判決將原處分及原決定均予撤銷等語。
被告答辯意旨略謂︰一、原告在起訴理由一中所述之其設計中之擬球狀粒子之長短徑
比在１至２之間，此一參數界定值一來對一擬球體而言並無特殊之處，二來在本案各
申請項中均未述及此參數，故原告將其列為本案之關鍵性製造相關參數並不合理，亦
與實情不符。二、原告在起訴理由二中所述明之不論製法為何，隨著粉末粒徑降低，
磁心損耗亦會降低。該技術性論點反而恰可支持本案再審查審定書中之理由，亦即本
案之功效應來自擬球狀體粒徑之單純降低，而非本案以噴霧粉末取代已習知引證一之
以氣體噴霧分碎之粉末；故原告訴稱之該段內容反而佐證本案除了粒徑之單純降低外
，並無實質技術手法上之全新發明。因其僅單純地降低已習知組成成份之粒徑，仍是
熟習該項技術者易於思及而完成者，不合發明專利之進步性要件，其理由已詳見於再
審查審定理由及訴願、再訴願決定書中。三、僅單純地界定具有接近零電阻之物理特
性，顯然仍不足以得到確定的效果，尚須具體揭示可重複驗證之對應特定組成成份、
材質及比例、製造過程、粉末冶金及熱處理之步驟及相關之特定參數範圍。事實上，
僅單純降低已習知組成成份粉末之粒徑，亦甚少產生有物理特性如電阻之相變化者，
一併明以供參考。綜上所述，本局所為本案應不予專利之審定並無違法，本案原告
之訴無理由，敬請駁回原告之訴等語。
　　理  由
依專利法第二十條第二項規定，發明係運用申請前既有之技術或知識，而為熟習該項
技術者所能輕易完成時，雖無同條第一項所列情事，仍不得申請取得發明專利。本件
被告以本案為含有鐵、鋁、矽之擬球狀強（鐵）磁性金屬粒子粉末，其中粒徑Ｄ為15
-65um ，Ｄ為6-20um，Ｄ為25-100um，燒結溫度在攝氏600-800 度，以氣體噴霧法製
成擬球狀粒子之長短徑比在一至二間。惟運用氣體噴霧法及粉末冶金之製程為習知，
本案所提出之各項參數亦未超出習用之範圍，用以燒結壓型體之高溫範圍亦係習用；
變更粒子粉末組成之材料，由鐵、鎳、鉬合金粉末變更成鐵、鋁、矽者，或因應加工
條件而變更所使用之絕緣劑（本案各申請項均未界定），而仍均取自習知者，顯為熟
習該項技術者經由系列性嘗試所能輕易完成。本案專利說明書所引述以氣體噴霧法形
成擬球狀之鐵、鋁、矽合金粉末，平均粉度為40-110um之技術，已見於日本特開昭0
0－000000號公告（以下稱引證一），粉末冶金技術則係眾所皆知之常識性技
術，本案實質上僅設定組成之鐵、鋁、矽之擬球狀主成分及粒徑，此亦見於日本特公
平三－四六五二一號公告（以下稱引證二），本案為運用習知之技術，藉由設定組成
物之特定粒徑範圍之構成設計，並非技術思想之高度創作，依專利法第二十條第二項
規定，應不予專利。原告不服，循序提起行政訴訟，主張引證案之磁心為由粉碎粉末
所構成，無法由之得知本案相關之磁心損耗之技術思想，且由引證等案之方法製得之
粉末冶金製磁心之磁心損耗為本案之二倍以上，本案非熟習該項技術者所得輕易思及
，具進步性云云。查利用氣體噴霧法形成球狀之鐵、鋁、矽合金粉末，且平均粒徑為
40-110um之設計已見於引證一，比較本案之粒徑Ｄ（最小粒徑之百分之十）為6-20um
、Ｄ則增至15-65um 、Ｄ則更增至20-100um，以此估計其平均粒徑約為30-105um，雖
較引證一稍小，惟相差甚微，且二者主成分相同，本案技術特徵所界定主成分之球狀
粒及其粒徑分佈，仍在習知之範圍。至所訴純氣噴粉比粉碎粉末更能降低保磁力云云
，乃屬一種對於良好晶粒由於含有低晶格缺陷可得較佳磁特性之常識，而使用粉碎粉
末製作磁心之目的在於降低成本，而非改良磁特性；又磁心損耗係磁性材料物件之物
理特性，並非利用自然法則之技術思想之高度創作，本案特徵包含習知之主成分、粒
徑分佈之設定、及顯而易知之常識性條件，難謂具進步性，自不得申請取得發明專利
。本件於訴願、再訴願時，由經濟部先後二次送請財團法人工業技術研究院工業材料
研究所審查結果，亦持相同之見解，有該所9.（八六）工研材資字第一○七一號
、2.4.（八七）工研材資字第○一四五號函暨所附審查意見書附於訴願可稽。原
告認本案具有進步性，核無足採。至原告所述其設計中之擬球粒子之長短徑比在一至
二之間，此一參數界定值一來對一擬球體而言並無特殊之處，二來在本案各申請項中
均未述及此參數，故原告將其列為本案之關鍵性製造相關參數並不合理，亦與實情不
符。另原告所述不論製法為何，隨著粉末粒徑降低，磁心損耗亦會降一節。該技術性
論點反而恰可支持本案再審查審定書中之理由，亦即本案之功效應來自擬球狀體粒徑
之單純降低，而非本案以噴霧粉末取代已習知引證一之以氣體噴霧分碎之粉末；故原
告訴稱之該段內容反而佐證本案除了粒徑之單純降低外，並無實質技術手法上之全新
發明。因其僅單純降低已習知組成成份之粒徑，仍是熟習該項技術者易於思及而完成
者，不合發明專利之進步性要件。又僅單純地界定具有接近零電阻之物理特性，顯然
仍不足以得到確定的效果，尚須具體揭示可重複驗證之應特定組成成份、材質及比例
、製造過程、粉末冶金及熱處理之步驟及相關之特定參數範圍。事實上，僅單純降低
已習知組成成份粉末之粒徑，亦甚少產生有物理特性如電阻之相變化者。綜上所述，
被告所為本案應不予專利之審定，並無違誤，一再訴願決定遞予維持，亦無不合。原
告起訴意旨，難謂為有理由，應予駁回。
據上論結，本件原告之訴為無理由，爰依行政訴訟法第二十六條後段，判決如主文。
中    華    民    國     八十八      年      三      月     二十五      日
                    行 政 法 院 第 二 庭
                                審 判 長 評  事      陳  石  獅
                                         評  事      徐  樹  海
                                         評  事      彭  鳳  至
                                         評  事      黃  合  文
                                         評  事      林  茂  權
右  正  本  證  明  與  原  本  無  異
                                         法院書記官  王  福  瀛
中    華    民    國     八十八      年      三      月     二十九      日
